【裁判字號】    93,訴,422
【裁判日期】    970121
【裁判案由】    分割共有物
【裁判全文】
臺灣臺南地方法院民事判決               93年度訴字第422號
原      告  Ｃ○○
訴訟代理人  申○○
            巳○○
被      告  黃○○
            玄○○
            Ａ○○
            辰○○
            己○○
上列一人
訴訟代理人  乙○○    住同上
上五人共同
訴訟代理人  鄭慶海律師
被      告  Ｈ○○    住台南縣.
            子○○    住台南縣.
            未○○即陳義昌之.
                        巷2弄.
上三人共同
訴訟代理人  天○○    住臺南縣.
                        16號.
被      告  財政部國有財產局
                      設台北市○○○路116巷18號
法定代理人  郭武博    住同上
訴訟代理人  凌氤中    住臺南市.
複代理人    甲○○    住同上
被      告  地○○    住台南縣.
            寅○○    住台南縣.
            午○○    住台南縣.
            卯○      住台南縣.
            Ｂ○      住台南縣.
            Ｄ○○○  住台南市.
            庚○○○  住台南縣.
            宇○○    住台南縣.
            戌○○    住台南縣.
            亥○      住台南縣.
            Ｅ○○    住台南市.
            Ｋ○○    住台南市.
                        11號.
            丁○○○  住高雄市.
            Ｇ○○    住台南市.
            Ｆ○○    住高雄市.
            Ｉ○○    住台南縣.
            Ｊ○○    住台南市.
            丙○○○  住高雄市.
            辛○○    住台南市.
            宙○○    住台南縣.
            丑○○    住台南市.
                        26號.
            癸○○    住嘉義縣.
            壬○○    住台南市.
            未○○    住台南縣.
                        2弄4.
            酉○○    住台南縣.
                        2弄4.
上列當事人間請求分割共有物事件，經本院於民國96年12月24日
言詞辯論終結，判決如下：
    主  文
被告辛○○、宙○○、丑○○、癸○○、壬○○、未○○、酉○○應就其被繼承人陳標所有坐落臺南縣永康市○○○段七三九地
號土地（地目建、面積八百二十六平方公尺）及同段七三九之二
地號土地（地目建、面積九十平方公尺）之應有部分各八十四分
之一辦理遺產繼承登記。
兩造共有坐落臺南縣永康市○○○段七三九地號土地（地目建、
面積八百二十六平方公尺）分割如附圖一所示：編號Ａ部分（面
積四十三平方公尺）及Ｂ部分（面積四十四平方公尺）分歸被告
辰○○取得；編號Ｃ部分（面積四十七平方公尺）及編號Ｄ部分
（面積四十六平方公尺）分歸被告己○○取得；編號Ｅ部分（面
積五十一平方公尺）分歸被告Ａ○○取得；編號Ｆ部分（面積四
十五平方公尺）分歸被告黃○○取得；編號Ｇ部分（面積四十五
平方公尺）分歸被告玄○○取得；編號Ｈ部分（面積十四平方公
尺）分歸被告丙○○○取得；編號Ｉ部分（面積六平方公尺）分
歸原告Ｃ○○取得；編號Ｋ１部分（面積四十三平方公尺）分歸
被告子○○取得；編號Ｋ２部分（面積八十七平方公尺）分歸被
告地○○取得；編號Ｎ部分（面積一百零四平方公尺）分歸被告
Ｈ○○取得；編號Ｍ部分（面積一百二十二平方公尺）分歸被告
未○○（即陳義昌之承受訴訟人）、寅○○、午○○、卯○、Ｂ
○、Ｄ○○○、庚○○○、宇○○、戌○○、亥○、Ｅ○○、Ｋ
○○、丁○○○、Ｇ○○、Ｆ○○、Ｉ○○、Ｊ○○取得，並按
附圖一【新持分】所示之應有部分比例保持共有，被告辛○○、
宙○○、丑○○、癸○○、壬○○、未○○、酉○○就其中應有
部分十萬分之六千三百四十六保持公同共有；編號Ｌ部分（面積
七十九平方公尺）分歸兩造取得，並按附圖一【原持分】所示之
應有部分比例保持共有，其中被告辛○○、宙○○、丑○○、癸○○、壬○○、未○○、酉○○就其中應有部分八十四分之一保
持公同共有。兩造共有坐落臺南縣永康市○○○段七三九之二地
號土地（地目建、面積九十平方公尺）應變賣，由全體共有人按
原應有部分分配價金。
被告辰○○應補償新台幣玖拾玖萬零陸佰零陸元，被告己○○應
補償新台幣壹佰壹拾參萬伍仟捌佰零陸元，被告Ａ○○應補償新
台幣肆拾玖萬壹仟零柒拾壹元，被告黃○○應補償新台幣參拾肆
萬伍仟捌佰柒拾壹元，被告玄○○應補償新台幣參拾肆萬伍仟捌
佰柒拾壹元；並由原告及被告Ｈ○○、地○○、寅○○、午○○
、卯○、Ｂ○、Ｄ○○○、庚○○○、宇○○、戌○○、亥○、
Ｅ○○、Ｋ○○、丁○○○、Ｇ○○、Ｆ○○、Ｉ○○、Ｊ○○
、國有財產局、丙○○○、未○○（即陳義昌之承受訴訟人）、
子○○、辛○○、宙○○、丑○○、癸○○、壬○○、未○○、
酉○○按附表二、附表三應受補金額欄所示金額受償。
訴訟費用由兩造依如附表一所示之原應有部分之比例負擔。
    事實及理由
一、本件被告陳義昌已於民國（下同）93年11月29日死亡，而其
    所遺系爭土地之應有部分各14分之1，業經其繼承人未○○
    於94年6月21日辦妥繼承登記，此有戶籍謄本、系爭土地登
    記簿謄本在卷為憑，是未○○具狀聲請承受訴訟，核無不合
    ，應准許之。另被告國有財產局之法定代理人原係戊○○，
    由94年12月16日變更為郭武博，業據其提出行政院94年12月
    14日令1紙附卷足按，是郭武博具狀聲明承受訴訟，核無不
    合，應准許之。
二、本件被告寅○○、午○○、卯○、Ｂ○、Ｄ○○○、庚○○○、宇○○、戌○○、亥○、Ｅ○○、Ｋ○○、Ｇ○○、Ｉ
    ○○、Ｊ○○、宙○○、丑○○、癸○○、壬○○、酉○○
    、未○○經合法通知，未於言詞辯論期日到場，被告未○○
    （即陳義昌之承受訴訟人）、丁○○○、Ｆ○○、丙○○○
    、辛○○經合法通知，未於最後言詞辯論期日到場，經核均
    無民事訴訟法第386條各款所列之情形，爰依原告之聲請，
    由其一造辯論而為判決。
三、原告主張：
  (一)坐落臺南縣永康市○○○段739、739之2地號土地為其與被
    告辰○○、己○○、Ａ○○、黃○○、玄○○、Ｈ○○、地
    ○○、寅○○、午○○、卯○、Ｂ○、Ｄ○○○、庚○○○
    、宇○○、戌○○、亥○、Ｅ○○、Ｋ○○、丁○○○、Ｇ
    ○○、Ｆ○○、Ｉ○○、Ｊ○○、中華民國（管理者：國有
    財產局）、丙○○○、未○○（即陳義昌之承受訴訟人）、
    子○○及訴外人陳標所共有，各共有人應有部分如附圖一【
    原持分】所示。訴外人陳標已死亡，而被告辛○○、宙○○
    、丑○○、癸○○、壬○○、未○○、酉○○為陳標之繼承
    人，尚未辦理繼承登記。又系爭土地之地目均為建，兩造並
    無不分割之約定，亦無不能分割之情形，惟因迄今尚無法達
    成協議分割，爰依法請求判決分割。
  (二)739地號土地應按目前使用現狀原物分割如附圖一所示，各
    共有人取得土地不足部分，按鑑定價格為金錢補償。附圖一
    編號Ｌ部分為具有公共地役權之既有巷道，其寬度為3至4公
    尺，符合台灣省建築法令規定編有門牌2公尺以上之既成巷
    道要件，分割後附圖一編號Ｊ、Ｋ１、Ｋ２、Ｍ、Ｎ部分依
    據建築法規並無不能建築之限制，只要依法規規定退讓指定
    建築線，即可申請建築，於告主張之分割方法並無不公平之
    處。
  (三)739之2地號土地為深度較淺寬度細長地形，如再以細分，不
    符經濟效用，請依民法824第2項第2款規定，變賣共有物以
    價金分配於各共有人。
  (四)聲明：除訴訟費用之負擔外，如主文所示。
四、被告方面：
  (一)被告國有財產局、黃○○、玄○○、Ａ○○、辰○○、己○○主張：同意原告提出之分割方案。
  (二)被告子○○、Ｈ○○、未○○（即陳義昌之承受訴訟人）主
    張：不同意原告提出之分割方案，原告主張之分割方案中，
    附圖一編號Ｌ係私設巷道，連接他人之私有土地，將來他人
    若在其私有土地上建築，則分配編號Ｊ、Ｋ１、Ｋ２、Ｍ、
    Ｎ之共有人將無法進出，合理之分割方法應從編號Ｄ、Ｅ中
    間開闢一條4米以上之道路供後排共有人進出。且編號Ｌ之
    現有巷道寬度不足，編號Ｊ、Ｋ１、Ｋ２、Ｍ、Ｎ之土地將
    來無法建築。本件應採變價分割，或是等待將來土地上之房
    屋不堪使用而拆除後，再行分割。
  (三)被告地○○主張：對於分割方法無意見。
  (四)被告丁○○○、Ｆ○○、丙○○○、辛○○經合法通知，未
    於言詞辯論期日到場，據其之前到場陳述主張：對於分割方
    法無意見。
  (五)被告寅○○、午○○、卯○、Ｂ○、Ｄ○○○、庚○○○、
    宇○○、戌○○、亥○、Ｅ○○、Ｋ○○、Ｇ○○、Ｉ○○
    、Ｊ○○、宙○○、丑○○、癸○○、壬○○、酉○○、未
    ○○經合法通知，未於言詞辯論期日到場，亦未提出書狀為
    何聲明或陳述。
五、原告主張之上揭事實，業據其提出土地登記簿謄本、戶籍謄
    本為證，而本件前經本院以93年度新調字第6號事件進行調
    解，因部分共有人不願分割而調解不成立在案，是系爭土地
    確實無法達成協議分割無訛，自堪信原告之上開主張為真實
    。
六、按各共有人得隨時請求分割共有物；又共有物之分割方法，
    不能協議決定者，法院得因任何共有人之聲請，命為原物之
    分配，或變賣共有物，以價金分配於共有人，民法第823條
    第1項前段、第824條第2項第1款、第2款分別定有明文。本
    件系爭土地為兩造所共有，雙方既未定有不分割之特約，亦
    無因物之使用目的不能分割情事，茲兩造復不能達成分割協
    議，則原告依民法第823條第1項、第824條第2項之規定，訴
    請被告裁判分割，即有理由，應予准許。
七、又按分割共有物以消滅共有關係為目的，法院裁判分割共有
    土地時，除該土地內，有部分土地因使用目的不能分割（如
    為道路）或部分共有人仍願維持共有關係，或部分當事人因
    繼承關係須就分得之土地保持公同共有者外，應將土地分配
    於各共有人單獨所有。查本件原告已陳明願意就附圖一編號
    Ｌ之部分與被告維持共有關係，並主張附圖一編號Ｍ部分由
    被告未○○（即陳義昌之承受訴訟人）、寅○○、午○○、
    卯○、Ｂ○、Ｄ○○○、庚○○○、宇○○、戌○○、亥○
    、Ｅ○○、Ｋ○○、丁○○○、Ｇ○○、Ｆ○○、Ｉ○○、
    Ｊ○○、辛○○、宙○○、丑○○、癸○○、壬○○、未○○、酉○○維持共有關係，而被告雖未到庭表明願意維持共
    有關係，然本院依職權將如附圖所示之分割方案送達被告，
    並載明若對該分割方案有異議應具狀陳明，惟被告均未具狀
    或到庭就該部分表示異議，參酌民事訴訟法第280條第3項前
    段準用第1項規定意旨，應可認被告願就附圖一編號Ｌ之部
    分與原告維持共有關係，被告未○○（即陳義昌之承受訴訟
    人）、寅○○、午○○、卯○、Ｂ○、Ｄ○○○、庚○○○
    、宇○○、戌○○、亥○、Ｅ○○、Ｋ○○、丁○○○、Ｇ
    ○○、Ｆ○○、Ｉ○○、Ｊ○○、辛○○、宙○○、丑○○
    、癸○○、壬○○、未○○、酉○○願就附圖一編號Ｍ部分
    維持共有關係，而被告辛○○、宙○○、丑○○  、癸○○
    、壬○○、未○○、酉○○等人則因繼承關係須保持公同共
    有，先予敘明。
八、經查：
  (一)739地號土地地形尚屬方正，北側面臨龍埔街，東側面臨龍
    潭街，龍潭街121巷貫穿中央，土地上有數間共有人所有之
    未保存登記建物，面臨龍埔街之建物分別為被告玄○○、黃
    ○○、Ａ○○、己○○、辰○○使用，面臨龍潭街121巷之
    建物為被告子○○、玄○○、Ｈ○○及訴外人陳義昌使用等
    情，經本院履勘現場並囑託台南縣永康地政事務所製有土地
    複丈成果圖在卷足稽（見93年6月25日土地複丈成果圖）。
    經斟酌兩造應有部分之比例所占之面積、各共有人目前使用
    系爭土地之狀況、各共有人分得後利用分得土地之經濟效益
    及各共有人之意願，本院認依原告所主張如附圖一之方案方
    割，應符合各共有人之全體利益。雖被告被告子○○、Ｈ○○、未○○（即陳義昌之承受訴訟人）主張，不同意原告提
    出之分割方案，認為原告主張之分割方案中，附圖一編號Ｌ
    （即龍潭街121巷）係私設巷道，連接他人之私有土地，將
    來他人若在其私有土地上建築，則分配編號Ｊ、Ｋ１、Ｋ２
    、Ｍ、Ｎ之共有人將無法進出，主張合理之分割方法應從編
    號Ｄ、Ｅ中間開闢一條4米以上之道路供後排共有人進出，
    並主張編號Ｌ之現有巷道寬度不足，編號Ｊ、Ｋ１、Ｋ２、
    Ｍ、Ｎ之土地將來無法建築，而認為本件應採變價分割，或
    是等待將來土地上之房屋不堪使用而拆除後，再行分割等語
    。經查，附圖一編號Ｌ（即龍潭街121巷）雖非台南縣建築
    管理自治條例第4條之現有巷道，但依據台南縣永康市○○○○○道附近特定區」都市計畫圖顯示於63年12月現況地形
    測繪時已存在，該巷道與龍潭街共跨越永康市○○○段743
    、742之4、742、740之8、740之5、740之4、740之3、740、
    739等9筆地號土地，該巷係於73年7月30日整編而成等情，
    業據台南縣永康地政事務所於95年11月17日、95年12月22日
    函覆本院，以及台南縣永康市戶政事務所於96年1月10日函
    覆本院在案，該巷道既跨越系爭土地以外之多筆其他地號土
    地，而與龍潭街相連接，應係屬供不特定民眾進出之巷道，
    且已編制為「龍潭街121巷」，巷名自非第三人可任意廢除
    ，是分配在附圖一編號Ｊ、Ｋ１、Ｋ２、Ｍ、Ｎ之位置仍可
    由龍潭街121巷與龍潭街相連接，並無不可自由進出之情況
    。次查，按以私設通路連接建築線者，其寬度不得小於建築
    技術規則所定私設通路之最小寬度，臺南縣建築管理自治條
    例第8條第3款定有明文，而現有巷道之寬度不足者，可以將
    兩旁建築物退讓，以達到指定之最小寬度，並無現有巷道寬
    度不足則不得建築之情況。復查，系爭739地號土地上有多
    棟共有人之建物在其上，若以變價分割，則上開建物必須全
    部拆除，對於建物所有人之權利影響甚鉅，並非最佳之分割
    方式。本院審酌以原告所提出如附圖一所示之分割方案較為
    公平，且較為符合全體共有人之利益，爰依該方案以原物分
    割739地號土地如主文第二項所示。
  (二)739之2地號土地之面積僅90平方公尺，地形狹長，其上並無
    建物，因面積狹小，如再以細分，不符經濟效用，本院審酌
    共有人之應有部分及土地利用之經濟效益，爰依民法824第2
    項第2款規定，變賣共有物以價金分配於各共有人。
九、又按法院裁判分割共有物，除應斟酌各共有人之利害關係，
    及共有物之性質外，尚應斟酌共有物之價格，倘共有人不能
    按其應有部分受分配或所分配之不動產，其價值不相當時，
    法院非不得命以金錢補償之（最高法院57年台上字第2117號
    著有判例參照）。739地號土地依附圖所示分割方案，其中
    被告辰○○、己○○、Ａ○○、黃○○、玄○○分得之土地
    均較其原應分得之土地為多，原告及其餘被告分得之土地則
    較其原應有部分減少，則分得土地較多者，自應以金錢補償
    分得土地較少者，始得公平。本院囑託中華財經鑑定產業科
    技中心有限公司就系爭土地之價值鑑定結果，如附圖二所示
    ，路線價位區每平方公尺新台幣（下同）24,200元，巷道價
    位區每平方公尺18,150元，路線減成區每平方方公尺21,780
    元，巷道共有區每平方公尺13,500元，有該公司94年10月18
    日（94）財文字第30415號鑑定報告書附卷可按，本院審酌
    上開鑑定結果堪認係合理公平，爰以上開標準計算兩造應補
    償或受償金額之標準。據此計算被告辰○○應補償990,606
    元，被告己○○應補償1,135,806元，被告Ａ○○應補償
    491,071元，被告黃○○應補償345,871元，被告玄○○應補
    償新台幣345,871；並由原告及被告Ｈ○○、地○○、寅○○、午○○、卯○、Ｂ○、Ｄ○○○、庚○○○、宇○○、
    戌○○、亥○、Ｅ○○、Ｋ○○、丁○○○、Ｇ○○、Ｆ○○、Ｉ○○、Ｊ○○、國有財產局、丙○○○、未○○（即
    陳義昌之承受訴訟人）、子○○、辛○○、宙○○、丑○○
    、癸○○、壬○○、未○○、酉○○按附表二、附表三應受
    補金額欄所示金額受償。
十、本件係因共有物分割之事件涉訟，並判准予分割，如由敗訴
    之被告負擔訴訟費用，顯失公平，爰依民事訴訟法第80條之
    1之規定，命兩造分別按附表一「原應有部分之比例」欄所
    示負擔本件訴訟費用，併此敘明。
十一、據上論結，原告之訴為有理由，並依民事訴訟法第385條
      第1項前段、第80條之1，判決如主文。
中    華    民    國    97    年    1    月     21    日
                  民事第四庭    法  官  高如宜
以上正本係照原本作成
如對本判決上訴，須於判決送達後20日內向本院提出上訴狀
中    華    民    國    97    年    1     月    31    日
                                書記官  楊宗倫
附表一：各共有人原應有部分比例、應負擔訴訟費用之比例、應
        負擔訴訟費用之金額
┌──┬────┬────┬────┐
│編號│姓    名│739地號 │739之2地│
│    │        │原應有部│號原應有│
│    │        │分之比例│部分之比│
│    │        │        │例      │
├──┼────┼────┼────┤
│ 1  │Ｃ○○  │1/14    │1/14    │
├──┼────┼────┼────┤
│ 2  │黃○○  │1/21    │1/21    │
├──┼────┼────┼────┤
│ 3  │玄○○  │1/21    │1/21    │
├──┼────┼────┼────┤
│ 4  │Ａ○○  │1/21    │1/21    │
├──┼────┼────┼────┤
│ 5  │辰○○  │1/14    │1/14    │
├──┼────┼────┼────┤
│ 6  │己○○  │1/14    │1/14    │
├──┼────┼────┼────┤
│ 7  │Ｈ○○  │1/7     │1/7     │
├──┼────┼────┼────┤
│ 8  │地○○  │1/7     │1/7     │
├──┼────┼────┼────┤
│ 9  │子○○  │1/14    │1/14    │
├──┼────┼────┼────┤
│ 10 │未○○  │1/14    │1/14    │
├──┼────┼────┼────┤
│ 11 │寅○○  │1/42    │1/42    │
├──┼────┼────┼────┤
│ 12 │午○○  │1/84    │1/84    │
├──┼────┼────┼────┤
│ 13 │卯○    │1/84    │1/84    │
├──┼────┼────┼────┤
│ 14 │Ｂ○    │1/420   │1/420   │
├──┼────┼────┼────┤
│ 15 │Ｄ○○○│1/420   │1/420   │
├──┼────┼────┼────┤
│ 16 │庚○○○│1/420   │1/420   │
├──┼────┼────┼────┤
│ 17 │宇○○  │1/420   │1/420   │
├──┼────┼────┼────┤
│ 18 │戌○○  │1/420   │1/420   │
├──┼────┼────┼────┤
│ 19 │亥○    │1/42    │1/42    │
├──┼────┼────┼────┤
│ 20 │Ｅ○○  │1/336   │1/336   │
├──┼────┼────┼────┤
│ 21 │Ｋ○○  │1/336   │1/336   │
├──┼────┼────┼────┤
│ 22 │丁○○○│1/336   │1/336   │
├──┼────┼────┼────┤
│ 23 │Ｇ○○  │1/336   │1/336   │
├──┼────┼────┼────┤
│ 24 │Ｆ○○  │1/336   │1/336   │
├──┼────┼────┼────┤
│ 25 │Ｉ○○  │1/336   │1/336   │
├──┼────┼────┼────┤
│ 26 │Ｊ○○  │1/34    │2/336   │
├──┼────┼────┼────┤
│ 27 │丙○○○│1/42    │1/42    │
├──┼────┼────┼────┤
│ 28 │財政部國│5/336   │1/14    │
│    │有財產局│        │        │
├──┼────┼────┼────┤
│ 29 │辛○○  │1/84    │1/84    │
│    │宙○○  │        │        │
│    │丑○○  │        │        │
│    │癸○○  │        │        │
│    │壬○○  │        │        │
│    │未○○  │        │        │
│    │酉○○  │        │        │
└──┴────┴────┴────┘


司法院資訊處製作；財團法人民間司法改革基金會備份。
